臺灣高等法院刑事判決
109年度選上更一字第2號
上  訴  人  
即  被  告  廖俊傑
選任辯護人  王清白律師
            吳光群律師
            林孝甄律師
上列上訴人因違反公職人員選舉罷免法案件，不服臺灣宜蘭地方
法院108年度原選訴字第1號，中華民國108年8月19日第一審判決
（起訴案號：臺灣宜蘭地方檢察署108年度選偵字第5號、108年
度選偵字第11號），提起上訴，本院判決後，經最高法院發回更
審，本院更為判決如下：
    主  文
原判決關於廖俊傑部分撤銷。
廖俊傑無罪。
    理  由
一、公訴意旨略以：上訴人即被告廖俊傑（下稱被告）係民國10
    7年地方公職人員宜蘭縣○○鄉鄉民代表第四選區之候選人，
    為順利當選鄉民代表，於107年11月中旬某日下午5、6時許
    ，在宜蘭縣○○鄉○○村路旁，遇見第一審共同被告高玉珍，竟
    與高玉珍共同基於對有投票權之人交付賄賂而約其為一定投
    票權行使之犯意聯絡，交付現金新臺幣（下同）4,000元予
    高玉珍，委請高玉珍轉交予有投票權人而賄選，高玉珍明知
    該4,000元係賄選之對價仍予以收受，並於同年月24日投票
    日前數日，至宜蘭縣○○鄉○○村○○路00號劉瑞琪住處，將現金
    4,000元交予有投票權之劉瑞琪，以每票2,000元之代價，要
    求劉瑞琪及其配偶李文聖於鄉民代表選舉時投票支持被告，
    因認被告涉犯公職人員選舉罷免法第99
　　條第1項投票行賄罪嫌等語。
二、被告就登記參選107年地方公職人員宜蘭縣○○鄉第四選區鄉
    民代表之事坦白承認，然堅決否認有行賄買票不法犯行，辯
    稱：我沒有交付現金4,000元予高玉珍買票，證人高玉珍在
    檢調所稱被告交付4,000元之情，係受製作調查筆錄之員警
    誘導所致，而證人劉瑞琪、李文聖之證述，僅係佐證高玉珍
    自白自己交付賄款予劉瑞琪部分事實之補強證據，均不得作
    為認定被告行賄買票之依據，因本件僅有共犯高玉珍前後不
    一之單一指述，欠缺其他相關補強證據，請撤銷原判決，為
    被告無罪之判決等語。
三、犯罪事實應依證據認定之，無證據不得認定其犯罪事實，刑
    事訴訟法第154 條第2 項定有明文。是認定不利於被告之事
    實，須依積極證據，如積極證據不足為不利於被告事實之認
    定時，即應為有利於被告之認定，更不必有何有利之證據；
    此所謂認定犯罪事實之積極證據，係指適合於被告犯罪事實
    認定之積極證據而言，雖不以直接證據為限，間接證據亦包
    括在內，然而無論直接或間接證據，其為訴訟上之證明，須
    於通常一般之人均不致有所懷疑，而得確信其為真實之程度
    者，始得據為有罪之認定，倘其證明尚未達到此一程度，而
    有合理之懷疑存在時，自不能以推測或擬制之方法，以為有
    罪裁判之基礎（最高法院30年上字第816 號原判例、40年台
    上字第86號原判例、76年台上字第4986號原判例參看）。
四、檢察官認被告涉犯投票行賄罪嫌，係以：㈠證人高玉珍於調
    偵之指訴、㈡證人劉瑞琪於調偵之證述，為其論據。茲就檢
    方提出之證據方法及其他卷內證據資料，一一檢視說明如下
    ：　　
　㈠證人高玉珍於調偵之指訴　　
　1.刑事訴訟法第156條第2項規定：被告或共犯之自白，不得作
    為有罪判決之唯一證據，仍應調查其他必要之證據，以察其
    是否與事實相符。以投票行賄而言，如偵查中自白因而查獲
    候選人為正犯或共犯者，依公職人員選舉罷免法第99條第5
    項後段規定，得邀免除其刑或減輕其刑之寬典，甚或得由檢
    察官為職權不起訴或緩起訴處分，是以，自白者非不可能作
    出損人利己之陳述，此有關指證他人投票行求賄賂之證言，
    本質上存在較大之虛偽危險性，為擔保其陳述內容之真實性
    ，除須無瑕疵可指，且須就其他方面調查又與事實相符，亦
    即仍應調查其他補強證據以擔保其指證、陳述確有相當之真
    實性，而為通常一般人均不致有所懷疑者，始得採為論罪科
    刑之依據。此所謂「無瑕疵」，係指不利被告之陳述，與社
    會上之一般生活經驗或卷附其他客觀事證並無矛盾而言（最
    高法院102 年度台上字第1729號判決參看）。
　2.證人高玉珍於107年12月26日下午3時2分起，在法務部調查
    局宜蘭縣調查站接受詢問，先表示係自己提供4,000元為被
    告拉票，迨傍晚6時18分用餐完畢，繼續接受詢問時，翻異
    前詞，改稱：「我願意坦承廖俊傑請我幫忙買票之情形」（
    第5號選偵卷第14頁），於同日偵查庭，證稱：「廖俊傑這4
    ,000元本來是要給我的」、「（這4,000元是廖俊傑要你支
    持他鄉民代表的選舉？）是」、「因廖俊傑曾幫村民弄過房
    子後面的檔土牆，所以我才想幫忙他拉票，才把這4,000元
    給劉瑞琪。」（第5號選偵卷第21頁反面、第22頁），所述
    前後有異；為此，原審於108年7月22日勘驗調詢錄影檔案，
    勘驗時間3時54分7秒，承辦人員林○○先稱：「為什麼妳（證
    人高玉珍）剛才在外面講說，他（被告）是直接拿錢給妳？
    」、「那妳剛才為什麼講，他來你們家前面，要找他順便，
    是妳主動講的喔！」，另一承辦人員陳○○續稱：「妳（證人
    高玉珍）主動講的啦！」陳○○繼稱：「阿姨我跟妳講清楚。
    」林○○復稱：「因為妳就只有這件事情。」陳○○更稱：「這
    個是重罪，不要自己扛，妳要爭取的是……」林○○隨稱：「之
    前這個是還很輕啦！」陳○○續稱：「對啊，人情，人情壓力
    跟法律責任，妳要先爭取的是法律責任要先移除。」林○○最
    後稱：「我覺得妳現在沒有體力再去處理這種事。」（原審
    卷第79頁至第80頁），調詢筆錄亦記載，調查人員問以：「
    依據公職人員選舉罷免法規定，妳於偵査中自白，因而査獲
    候選人為正犯或共犯者，減輕或免除其刑，妳是否瞭解？」
    證人高玉珍答以：「瞭解」（第5號選偵卷第14頁）。依上
    開錄影檔案勘驗結果，在調詢過程，辦案人員林○○、陳○○2
    人先表示證人高玉珍曾透露被告直接交付金錢，後相互附和
    ，以證人高玉珍應爭取自首或自白，以減免自己刑責為由，
    要求證人高玉珍指證係被告指示其行賄。證人高玉珍在避免
    自己遭判處重刑下，翻異先前表示係自己提供4,000元之證
    述，改於調詢及同日偵查庭指證其為被告買票，證人高玉珍
    證言之真實性，疑竇重重。
　3.又有關被告交付4,000元之經過，證人高玉珍先於107年12月
    26日調詢證稱：「當初是在107年11月14日的前幾日晚上6時
    許，我與廖俊傑在○○村○○路路邊相遇，廖俊傑向我表示『幫
    忙一下』，隨後拿出4,000元交到我手上。」（第5號選偵卷
    第14頁），於同日偵查庭則證稱：「在我給劉瑞琪的前幾天
    下午5、6點，我在○○下村路上走路時碰到廖俊傑，路上沒有
    其他人，廖俊傑說『幫忙一下』並給我4,000元。」（第5號選
    偵卷第21頁反面），證人高玉珍究係在○○村○○路路邊，或下
    村路上與被告相遇，指證不盡相同；再依證人高玉珍前揭證
    述，被告僅提及「幫忙一下」，復於偵查庭證稱：「（被告
    有叫你拿錢給劉瑞琪？）沒有，沒有。」、「（我覺得幫忙
    一下）是幫他拉票的意思」、「（你怎麼會把這4,000元給
    劉瑞琪啊？）就隔壁鄰居而已啊，這個很熟，就想幫他拉2
    張票這樣。」、「我想說幫忙他，這是我自己的想法啦。」
    （本院上訴卷第147頁勘驗證人高玉珍107年12月26日偵查筆
    錄），於原審108年7月22日審判庭證稱：「廖俊傑沒有講其
    他的話」、「（廖俊傑有叫你去跟別人買票嗎？）沒有」（
    原審卷第81頁），第一審共同被告高玉珍表示係自己自願幫
    被告拉票，被告沒有囑請向他人買票，前後證述不一。
　4.另證人高玉珍交付現金予證人劉瑞琪，嗣後向被告告知拉票
    之過程，證人高玉珍先於107年12月26日調詢證稱：「我跟
    劉瑞琪買票後，約於11月16日下午2時許，我騎車到○○村○○
    路廖俊傑競選辦公室，我告訴廖俊傑，我有幫他拉了劉瑞琪
    及李文聖共2票，廖俊傑回覆我，他知道了。」（第5號選偵
    卷第14頁正反面），同日偵查庭隨即改稱：「我交給劉瑞琪
    後的隔天洗腎完後，去廖俊傑的競選總部路上，在競選總部
    對面，我遇到廖俊傑，我跟他說『我幫你拉兩張票』，並說出
    劉瑞琪跟李文聖的名字，他說『謝謝』。」（第5號選偵卷第2
    2頁）。有關證人高玉珍與被告見面之地點，先於調詢稱「
    我到廖俊傑競選辦公室」，嗣於偵查庭指稱：「在競選總部
    對面」，前後亦有不同。是證人高玉珍之證述，存有相當之
    瑕疵。
　5.尤其，共犯不利之陳述具有雙重意義，一方面為就自己犯罪
    事實供述之被告自白，另一方面為對於其他共犯之犯罪事實
    所為之證述。而於後者，基於該類供述因分散風險利益、推
    諉卸責等誘因所生之虛偽蓋然性，在共犯事實範圍內，除應
    依人證之調查方式調查外，尤須有補強證據擔保其真實性，
    其供述始能成為對其他被告論處共犯罪刑之證據。即使其中
    一名共同正犯之自白（即自己犯罪事實）已經符合補強法則
    之規定，而予論處罪刑，仍不得僅以該認罪被告自白之補強
    證據延伸作為認定否認犯罪事實之其他共犯被告有罪之依據
    ，必須另以其他證據資為補強。申言之，無論係共同正犯「
    對己」或「對其他共同被告」之不利陳述，均應有補強證據
    以擔保其真實性，始可採為認定犯罪事實之證據（最高法院
    109年度台上字第2396號判決發回意旨參看）。證人高玉珍
    於調偵表示：「我沒有跟廖俊傑談及我是用現金4,000元向
    劉瑞琪及李文聖買票的」、「我沒有說我給4,000元的這件
    事」（第5號選偵卷第14頁、第22頁），並於原審108年7月2
    2日審判庭證稱：我沒有說給4,000元這件事，我會去幫被告
    拉票是因為我想幫他競選連任，因為被告以前幫我很多忙等
    語（原審卷第83頁），明白表示其毫無向被告提及交付4,00
    0元予證人劉瑞琪（及李文聖）之情。縱證人高玉珍一度指
    證被告交付4,000元買票賄款，此屬第一審共同被告高玉珍
    「對己」之不利陳述，因無其他補強證據，不得僅以證人高
    玉珍之單一認罪自白，延伸作為本件被告有罪之憑據。
　6.雖被告於調偵及原審審理期間，表示其與證人高玉珍間無冤
    仇怨隙等情（第5號選偵卷第5頁、第8頁、原審卷第86頁反
    面），然此等陳述，僅能證明雙方無仇怨、特殊交惡等互動
    關係，均無從資為擔保證人高玉珍指證被告確有交付賂款事
    實之補強證據。
　㈡證人劉瑞琪於調偵之證述
　1.共犯之自白，不得作為認定犯罪之唯一證據，仍應調查其他
    補強證據以擔保其指證、陳述確有相當之真實性，已如前述
    。此所謂「補強證據」，係指被害人指述以外，與其指證具
    有相當程度關聯性之證據而言。
　2.證人劉瑞琪於107年12月26日調偵證稱：高玉珍在選舉前幾
    天的某日白天，直接走進我家，高玉珍說「有事情要跟妳講
    」，接著說「幫忙投給廖俊傑」，我當下說「好」，但我當
    時沒想到她會給錢，她說完後就掏出摺好的一疊錢，直接塞
    到我手上，我說「我不要」，要把錢還給她，她說「沒關係
    」，之後就離開，我點錢才知道是4,000元，當天我在睡覺
    前跟我先生李文聖說「隔壁的阿姨有來家裡找我，要幫忙投
    給廖俊傑」，也有說我收了4,000元等語（第5號選偵卷第25
    頁反面、第30頁正反面），依證人劉瑞琪前揭所證，所指證
    人高玉珍於九合一選舉投票前某日至其住家交付4,000元，
    並要求其夫妻投票支持被告，然此僅係佐證證人高玉珍自白
    自己有交付賄款予證人劉瑞琪行賄之補強證據，無從證明被
    告央請證人高玉珍買票，亦無以作為與證人高玉珍共同犯罪
    之依據。
  ㈢其他證據資料之說明　
  1.證人即劉瑞琪之夫李文聖，於107年12月26日調偵證稱：107
    年11月間某日下班回家，劉瑞琪跟我說「阿姨有給我4,000
    元，說要支持廖俊傑」，我們平常都叫高玉珍「阿姨」，所
    以我知道劉瑞琪說的「阿姨」是高玉珍，據劉瑞琪告知，高
    玉珍是突然到家中拿出4,000元給她，要我們投票支持廖俊
    傑等語（第222號選他卷第5頁反面、第6頁、第8頁），所證
    知悉證人高玉珍當日至住家交付賄款等情，係聽聞其妻劉瑞
    琪之轉述，屬證人劉瑞琪證述證人高玉珍行賄具有同一性或
    重複性之「累積證據」，不得資為被告委請證人高玉珍買票
    之補強證據。
  2.本件扣案之現金4,000元，雖係證人劉瑞琪所提出，然證人
    劉瑞琪於107年12月26日調詢即供稱：「4,000元賄款我花用
    掉了」、「我願意（交出不法所得4,000元），但我身上現
    金不足，需要去提領錢。」（第5號選偵卷第26頁），則扣
    案之現金4,000元顯非當初證人高玉珍交付予證人劉瑞琪之
    金錢，至多僅能證明證人高玉珍有交付錢財予證人劉瑞琪，
    不足作為認定被告指使證人高玉珍行賄買票之佐證。
  3.雖證人高玉珍所使用其女兒駱曉吟之郵局帳戶，在存入1,00
    0元至3,000元不等之金錢後，旋遭提出，每月結餘約為44元
    ，至107年12月13日存款僅有4,039元等情（第5號選偵卷第1
    7頁至第19頁），此僅能證明證人高玉珍經濟狀況不佳，仍
    無法遽認本件賄選資金4,000元即為被告所提供。
五、原判決及被告上訴之評斷
    無罪推定，屬普世之價值，司法院諸多號解釋已將之肯認為
    憲法所保障之基本人權，92年修正刑事訴訟法乃正式立法，
    將之納入第154條第1項。99年制訂之刑事妥速審判法基於此
    原則，其第6條更明定：「檢察官對於起訴之犯罪事實，應
    負提出證據及說服之實質舉證責任。倘其所提出之證據，不
    足為被告有罪之積極證明，或其指出證明之方法，無法說服
    法院以形成被告有罪之心證者，應貫徹無罪推定原則。」檢
    察官係公益之代表人，為國家偵查犯罪機關之一環，擁有廣
    大之社會資源為其後盾、供其利用，應蒐集被告犯罪之一切
    證據，負責推翻被告無罪之推定，以證明被告確實犯罪，乃
    有別於過去之形式舉證責任；如檢察官無法說服法官達至無
    合理懷疑之程度，使形成被告確實有罪之心證，法院須堅持
    證據裁判主義及嚴格證明法則，落實無罪推定原則，以實現
    公平法院之理念。因檢察官就被告涉有違反公職人員選舉罷
    免法投票行賄罪嫌所舉之證據，不足以達到確信被告犯罪之
    程度，此外，復查無其他積極證據足以證明被告確有檢察官
    所指犯行，依法不能為被告有罪之判決。被告上訴否認犯行
    ，指摘原判決不當，為有理由，應由本院將原判決關於被告
    部分撤銷，改諭知被告無罪之判決。
據上論斷，應依刑事訴訟法第369 條第1 項前段、第364條、第
301條第1項，判決如主文。
本案經檢察官李頲翰提起公訴，檢察官羅松芳到庭執行職務。
中　　華　　民　　國　　109 　年　　9 　　月　　16　　日
     　　　　　　 刑事第九庭    審判長法　官  潘翠雪
                                      法　官  陳俞婷
                                      法　官  曾德水
以上正本證明與原本無異。
如不服本判決，應於收受送達後20日內向本院提出上訴書狀，其
未敘述上訴之理由者並得於提起上訴後20日內向本院補提理由書
（均須按他造當事人之人數附繕本）「切勿逕送上級法院」。
                                      書記官  陳怡君
中　　華　　民　　國　　109 　年　　9 　　月　　16　　日